最高法院民事判決　　　　　　　　　　　　　　　　九十一年度台上字第六四二號
　　上　訴　人　謙裕企業股份有限公司
　　法定代理人　鍾美里
　　訴訟代理人　楊盤江律師
　　被 上訴 人　乙○○
右當事人間請求確認地上權不存在事件，上訴人對於中華民國八十八年十二月二十一
日台灣高等法院台中分院第二審更審判決（八十七年度重上更(一)字第一一號），提起
上訴，本院判決如左：
    主  文
原判決關於確認法定地上權不存在及該訴訟費用部分廢棄，發回台灣高等法院台中分
院。
    理  由
本件上訴人之法定代理人已由施能謙更易為鍾美里，茲據該法定代理人鍾美里聲明承
受訴訟，尚無不合，先予明。
次查被上訴人主張：坐落彰化縣鹿港鎮○○段顏厝小段五二四之二七、五二四之二八
、五二四之三二、五二四之九九、五二四之一○○、五二四之一○一號土地六筆（下
稱系爭土地）原為上訴人所有，經台灣彰化地方法院（下稱彰化地院）於民國七十五
年間拍賣，由第一審共同原告甲○○拍定取得，嗣移轉登記為伊所有。因彰化地院於
七十八年六月十二日點交系爭土地時，上訴人之代表人施能謙與拍定人甲○○已協議
拋棄該土地上之魚池周邊設施、動產、工寮，併同該土地均點交與甲○○。乃事後上
訴人竟主張系爭土地上之房屋、魚池為其所有，對該土地有法定地上權，致妨害伊之
權利等情，求為確認上訴人對系爭土地之法定地上權不存在之判決（另第一審共同原
告甲○○請求確認上訴人對同小段五二四之一三八、五二四之一三九號土地之法定地
上權不存在部分，業經原判決維持第一審所為甲○○敗訴之判決，駁回其上訴確定，
甲○○雖對之提起第三審上訴，本院另以裁定駁回）。
上訴人則以：彰化地院執行點交系爭土地時，伊公司之法定代理人為藍豐哲，並非施
能謙，且施能謙係以第三人之身分，與甲○○成立協議，其效力即不及於伊。伊既未
拋棄系爭土地上鰻魚池及房屋之所有權，該等建築物於系爭土地設定抵押權之前亦已
存在，系爭土地拍賣後，伊自有法定地上權等語，資為抗辯。
原審廢棄第一審所為被上訴人敗訴之判決，改判如其聲明，係以：查系爭土地上之二
十八口養鰻池，係鋼筋水泥之構造，其間有排水、集水設備，亦為鋼筋水泥之構造，
並非土地之構成部分，而繼續附著於土地之物，用以養鰻之用，其價值與坐落之系爭
土地價值幾乎相同，顯有獨立之經濟價值，固足認系爭養鰻池及其週邊設備為定著物
，係屬獨立之不動產。然依建築法第四條規定：「本法所稱建築物，為定著於土地上
或地面下具有頂蓋、樑柱或牆壁，供個人或公眾使用之構造物或雜項工作物。」則建
築物自係指定著於土地上或地面下具有頂蓋、牆垣，足以避風雨供人起居出入之構造
物。除建築物為定著物外，定著物並非全為建築物。縱系爭土地上之養鰻池及其週邊
之集水、排水設備，均係定著物，惟既無頂蓋、樑柱，而與建築法第四條規定之建築
物不合，即非建築物，尚難謂與民法第八百七十六條規定之建築物相符。又系爭土地
原係上訴人所有，因設定抵押權，經彰化地院七十年度民執丙字第七三○號拍賣抵押
物事件執行拍賣，由甲○○拍定取得，於七十八年六月十二日執行點交予拍定人，同
月二十七日因買賣移轉登記予被上訴人，有土地登記簿謄本及執行筆錄可稽，並經原
審調閱該民事執行事件卷宗無訛。而上訴人之原法定代理人施能謙自認該土地點交時
，執行筆錄之清單所列水車是二十二台、木造魚寮四座、工寮即大門進口處守衛室一
座均可隨時搬動，屬於其私人所有之動產，已於法院執行點交時予以拋棄。亦見該結
構簡單，無相當經濟價值之魚寮及守衛室，不合於民法第八百七十六條所規定之建築
物，上訴人無從據以成立法定地上權。是被上訴人訴請確認上訴人對系爭土地無法定
地上權存在，自屬有理，應予准許等詞，為其判斷之基礎。
按建築法第四條規定：「本法所稱建築物，為定著於土地上或地面下具有頂蓋、樑柱
或牆壁，供個人或公眾使用之構造物或雜項工作物。」又同法第七條規定：「本法所
稱雜項工作物，為營業爐灶、水塔、瞭望台、廣告牌、散裝倉、廣播塔、囪、圍牆
、駁嵌、高架遊戲設施、游泳池、地下儲藏庫、建築物興建完成後增設之中央系統空
氣調節、昇降設備、防空避難、污物處理及挖填土石方等工程。」則建築法第四條所
規定之建築物，除定著於土地上或地面下具有頂蓋、樑柱或牆壁，供個人或公眾使用
之構造物外，自包括同法第七條所規定之雜項工作物。原判決竟謂：依前揭第四條規
定，建築物僅指定著於土地上或地面下具有頂蓋、牆垣，足以避風雨供人起居出入之
構造物，其法律上見解不無可議。次按土地及其土地上之建築物，同屬於一人所有，
而僅以土地或僅以建築物為抵押者，於抵押物拍賣時，視為已有地上權之設定，其地
租由當事人協議定之，協議不諧時，得聲請法院定之，民法第八百七十六條第一項定
有明文。其立法目的，在使土地及土地上之建築物，得獨立而為抵押權之標的物。若
土地及土地上之建築物，屬於一人所有時，得衹以土地或建築物為抵押權之標的物。
而拍賣之物為抵押之土地時，其建築物之所有人，視為取得地上權人，仍得以其建築
物利用其土地；拍賣之物為抵押之建築物時，其拍定人視為取得地上權人，使得利用
其土地，不致因抵押物拍賣結果，該非抵押物形成無權占有或因而導致地上物須拆除
之情事，以維護社會經濟。查上訴人於原審一再辯稱：系爭土地上二十八口養鰻池及
其週邊之集水、排水設備，是以鋼筋、水泥、磚塊等固定水岸而成，每一池四週圍全
部由鋼筋水泥建造，池底工程更是繁複，其過程如下：一、整池：(一)、先整地成斜度
40％｜60％度；(二)、再以二人共用之大木槌槌壓成固定硬度，以防漏水；(三)、深度為
170｜180公分。二、舖地：(一)、第一層舖河砂，第二層舖卵石，第三層舖河砂，第四
層舖碎石，第五層舖河砂，共舖五層；(二)、每個池需要砂、石量約七至九台卡車；(三)
、第四、五層每二、三年要補充一次。三、中溝：(一)、全長約二三五公尺，全部由鋼
筋水泥建造；(二)、深度二公尺；(三)、水泥敷底；足見係屬獨立於土地之建築物，並有
獨立之經濟價值云云（見原審重上字卷第一宗五七頁正面、一七二頁背面、一七三頁
正面、重上更(一)字卷第一宗二七頁正面至二八頁正面、三五頁）。此與判斷養鰻池是
否屬於建築物？有無民法第八百七十六條規定之適用？所關頗切。原審未遑詳加研求
釐清，遽認養鰻池非屬建築物，進而為上訴人不利之判斷，亦嫌疏略。上訴論旨，指
摘原判決於其敗訴部分為不當，求予廢棄，非無理由。又被上訴人之系爭土地所有權
如已於訴訟繫屬中移轉登記予甲○○（參見上訴人於八十九年一月二十一日提出上訴
理由狀所附之土地登記簿謄本），是否應依民事訴訟法第二百五十四條第一、二、四
項有關「承當訴訟」之規定辦理？案經發回宜注意及之。
據上論結，本件上訴為有理由。依民事訴訟法第四百七十七條第一項、第四百七十八
條第一項，判決如主文。
中      華      民      國    九十一    年      四      月     十一     日
                              最高法院民事第七庭
                                  審判長法官  蘇  茂  秋
                                        法官  徐  璧  湖
                                        法官  朱  建  男
                                        法官  曾  煌  圳
                                        法官  沈  方  維
      右正本證明與原本無異
                                              書  記  官
中      華      民      國    九十一    年      四      月    二十四    日
